【裁判字號】    95,上訴,1098
【裁判日期】    951128
【裁判案由】    違反毒品危害防制條例
【裁判全文】
臺灣高等法院臺南分院刑事判決        95年度上訴字第1098號
上  訴  人  臺灣臺南地方法院檢察署檢察官
被      告  甲○○
上列上訴人因被告違反毒品危害防制條例案件，不服臺灣台南地
方法院95年度訴字第1102號中華民國95年8月21日第一審判決（
起訴案號：臺灣台南地方法院檢察署95年度毒偵字第1248、1757
號），提起上訴，本院判決如下：
    主  文
上訴駁回。
    事  實
一、甲○○於民國九十三年九月間，因違反毒品危害防制條例案
    件，經原審法院判處有期徒刑八月確定，甫於九十四年六月
    三十日執行完畢，又因施用第一級毒品案件，經送觀察、勒
    戒及強制戒治後，於九十一年三月六日停止戒治交付保護管
    束期滿而執行完畢，猶不知悔改，於強制戒治執行完畢後五
    年內，基於施用毒品海洛因之概括犯意，自九十五年五月中
    旬某日起至同年月二十六日為止，連續在臺南市○區○○路
    五０四巷四十二號住處，以注射方式施用第一級毒品海洛因
    多次，先後於同年五月十四日及五月二十六日經警查獲，並
    扣得其所有施用海洛因之注射針筒二支，並經警採驗其尿液
    呈嗎啡陽性反應而查悉上情。
二、案經台南市警察局第一、三分局報請台灣台南地方法院檢察
    署檢察官偵查起訴。
    理  由
一、上揭事實，業據被告甲○○於偵查、原審及本院審理時坦承
    不諱，且有扣案注射針筒二支可證，及長榮大學確認報告一
    紙附卷可稽。此外，被告前因施用毒品案件送強制戒治後，
    於九十一年三月六日強制戒治執行完畢，有臺灣高等法院被
    告全國前案紀錄表一份在卷可參。故被告自白核與事實相符
    ，事證明確，其犯行應足認定。
二、被告行為後，刑法第五十六條連續犯之規定，業於九十四年
    一月七日修正公布刪除，並於九十五年七月一日施行，則被
    告之犯行，因行為後新法業已刪除連續犯之規定，此刪除雖
    非犯罪構成要件之變更，但顯已影響行為人刑罰之法律效果
    ，自屬法律有變更，依新法第二條第一項規定，比較新、舊
    法結果，仍應適用較有利於被告之行為時法律即舊法論以連
    續犯（最高法院九十五年第八次刑事庭會議決議參照）。
三、查海洛因係屬毒品危害防制條例第二條第二項第一款所列之
    第一級毒品，核被告所為，係犯毒品危害防制條例第十條第
    一項之施用第一級毒品罪。其持有第一級毒品行為，已為其
    施用之高度行為所吸收，不另論罪。又被告施用第一級毒品
    行為，時間密接，所犯構成件相同，顯係基於概括犯意，反
    覆為之，應依修正前刑法第五十六條連續犯規定，論以一罪
    ，並加重其刑。又被告有如事實欄所述之科刑及執行紀錄，
    有臺灣高等法院被告全國前案紀錄表在卷可證，其於有期徒
    刑執行完畢後，五年以內再犯本件有期徒刑以上之罪，不論
    依修正前之刑法第四十七條，或修正後之刑法第四十七條第
    一項之規定，均構成累犯，對被告而言並無有利或不利之情
    形，自不生新舊法比較之問題，應逕依修正前之刑法第四十
    七條，論以累犯，並遞加重其刑。
四、原審判決因認被告犯行事證明確，適用毒品危害防制條例第
    10條第1項、刑法第11條前段、第2條第1項前段、第38條第1
    項第2款，修正前刑法第56條、第47條之規定，並審酌被告
    犯罪之動機、目的、手段、施用毒品前科、犯罪後態度及施
    用毒品係自戕身心等一切情狀，量處有期徒刑壹年，扣案之
    注射針筒二支係被告所有且供犯罪所用之物，業據其供明在
    卷，爰依刑法第三十八條第一項第二款宣告沒收，原審判決
    認事用法均無不合，量刑亦稱妥適，公訴人以被告於95年7
    月起至9月2日間，多次施用第一級毒品海洛因，與本判決所
    認定論罪之事實顯係出於同一之犯意為之，為集合犯，為包
    括一罪，屬裁判上之一罪，依審判不可分原則，該案應為起
    訴效力所及，提起上訴請求併予審理（95年度毒偵字第
    2261、2289號，然查被告行為後，刑法第56條連續犯之規定
    ，業於94年1月7日修正公布刪除，並於95年7月1日施行，按
    對於施用毒品者其每次施用毒品行為，應認為均單獨成立一
    個犯罪行為，即每次施用毒品行為，均應該當毒品危害防制
    條例第10條規定之構成要件，因此施用毒品成癮者，其多次
    施用毒品行為，在犯罪認識上，其應存在有數個犯罪為是，
    要難認係出於同一之犯意之為集合犯，非為起訴效力所及，
    再查連續犯之廢止，乃於回歸連續犯數罪之本質，並考慮刑
    罰公平原則，避免多次犯罪僅科以一次刑罰，引發鼓勵犯罪
    質疑，及犯罪次數與刑度輕重失衡之流弊，此為法界數十年
    來所凝聚，並落實為法律修正之共識，是倘於廢止連續犯之
    規定後，在與連續犯或集合犯概念不符之情形下，猶予以擴
    張適用，則集合犯或接續犯之概念終將重蹈連續犯之覆轍，
    連續犯廢止之目的將成泡影，刑法改革亦成空談（論述詳如
    後五），是公訴人以被告於95年7月起至9月2日間，多次施
    用第一級毒品海洛因，與本判決所認定論罪之事實顯係出於
    同一之犯意為之，為集合犯，為包括一罪，提起上訴請求併
    予審理，為無理由，應予駁回。
五、新刑法廢除連續犯之規定，則有關成癮性犯罪（如施用毒品
    等）究應如何論處？如何認定包括一罪？本院以為對於施用
    毒品者其每次施用毒品行為，應認為均單獨成立一個犯罪行
    為，即每次施用毒品行為，均應該當毒品危害防制條例第十
    條規定之構成要件，因此施用毒品成癮者，其多次施用毒品
    行為，在犯罪認識上，其應存在有數個犯罪為是，茲論述如
    下：
(一)、施用毒品之犯罪個數：
    按犯罪行為之刑罰權評價，係以犯罪行為已該當刑罰構成要
    件為前提。倘若犯罪行為認定係行為複數，則應該當數個刑
    罰規範之構成要件，且其如均獲得證據上證明，在形式上即
    應有數個犯罪存在，而此數個犯罪應否為數個刑罰權之評價
    ，則以刑罰規範之保護法益是否充足為斷，既不能評價不足
    ，亦不能過度評價。
    查施用毒品之犯罪，其形成結構應與其他犯罪都相同，其基
    於成癮性之誘導，在一次行為後，常會有第二次、第三次…
    乃至無數次，其施用行為的判斷，應當是一次施用即成一次
    行為，此與竊盜、詐欺…等犯罪，應皆相同。蓋竊盜也會有
    所謂食髓知味的問題，一次成功而為下一次，乃至無數次，
    總不會全部都將其視為一行為吧！施用毒品之犯罪，固然極
    易成癮，但吸用毒品者，於完成毒品施用後，必待下次毒癮
    來臨時，始會再次施用，其於第一次施用毒品後，下次毒癮
    何時到來，因人而異，有相隔數小時者，有相隔數天者，亦
    有間隔數星期者，端視施用毒品者之毒癮程度如何，不一而
    足。惟不論如何，吸毒者，其必待有毒癮出現後，始會再次
    施用毒品。
    以此觀之，施用毒品者，其每次施用毒品行為，顯然係分別
    各自獨立存在。雖有論者謂：「以成癮性施用毒品，因施用
    者其本身即預有反覆實行意思，故應認為屬於集合犯概念，
    而論以包括一罪」。姑且不論，集合犯在概念上，德國實務
    上早已認為係屬複數行為。即以施用毒品成癮而言，施用毒
    品者，不僅施用同一種類毒品會成癮，施用不同種類毒品一
    樣會成癮，對施用者而言，並無不同。然向來實務上，則均
    認為施用不同種類毒品，係數個犯罪行為，應以數罪併罰方
    式處斷。故而，吾人對於成癮性施用毒品者，如何論罪，應
    不在於施用者是否成癮，而在於施用毒品行為，其行為客觀
    存在面，究係單一行為抑為複數行為，再據此決定施用者犯
    罪個數，否則，如以成癮與否，來決定施用者應否論以包括
    一罪，則對於施用數種不同種類毒品之人，在實務上，向來
    均以數罪併罰處斷，即無法作合理說明。據此而言，從行為
    客觀存在面觀察以及從行為形式上認識，對於施用毒品者其
    每次施用毒品行為，應認為均單獨成立一個犯罪行為，即每
    次施用毒品行為，均應該當毒品危害防制條例第十條規定之
    構成要件，因此施用毒品成癮者，其多次施用毒品行為，在
    犯罪認識上，其應存在有數個犯罪為是。
    按本來自屬獨立之個別行為，除非法律定有整合處理之機制
    外（如連續關係或是專定為常業犯類型），否則不能恣意將
    複數行為以任何法理解釋或實務操作便宜的方式，將其由多
    變一，或是由一變多。現今法律規範已經將整合處理機制的
    規定，予以刪除，其自應回歸到事實存在面的判斷，而非倒
    果為因地將其視為任何一種單一之形式，不論是接續犯也好
    、包括一罪也罷，乃至錯用所謂集合犯概念，這都不是法律
    適用應有的道理，更有悖於本次修法初衷（修法意略以：「
    ……一般均認為連續犯在本質上應屬數罪，僅係其於訴訟經
    濟或責任吸收原則之考量，而論以一罪……實務上之見解對
    於本條『同一罪名』之認定太寬，所謂『概括犯意』，經常
    可連綿數年之久，且採證上多趨於寬鬆……不無鼓勵犯罪之
    嫌…」）。
(二)、數個施用毒品犯罪，刑罰權之評價：
    成癮性施用毒品者，其多次施用毒品行為，既分別該當於毒
    品危害防制條例第十條構成要件，而成立數個犯罪。則此數
    個犯罪，究應如何評價其刑罰權，所應檢討者，乃施用毒品
    ，其所侵害法益為何？按施用毒品足以損害人體之健康，並
    造成中毒成癮而不能自拔，甚至衍生其他犯罪問題，因而危
    及整個社會之和平秩序，所破壞法益係公共健康。又如前所
    述，施用毒品行為，從行為人主觀犯意觀之，施用毒品者，
    因係有癮來臨時，才會施用毒品，則行為人主觀犯意上，顯
    然係另行起意為之。因此，施用毒品行為，從行為客觀上法
    益之侵害及施用者主觀上之施用犯意而言，每一次施用毒品
    行為，均屬另一獨立犯罪行為。故而，當修正後刑法廢除刑
    法第五十六條連續犯規定，嗣後，舉凡有多次施用毒品行為
    者，自應就其每次該當構成要件施用行為，而分別獨立評價
    為一個刑罰權為當。從而本院認為成癮性施用毒品，每次施
    用行為均該當犯罪構成要件，亦應評價為數個刑罰權，則自
    無如何認定包括一罪之問題，且其裁判之追及效力，亦無是
    否以事實審最後宣判時為之問題。簡言之，成癮性施用毒品
    行為，以起訴施用次數，及審理後獲得證明次數，依數罪併
    罰方式裁判。
(三)、科刑上之罪數及整體刑之形成：
    本院認為，成癮性多次施用毒品行為，在認識上係該當於多
    次犯罪構成要件，且評價上應予數個刑罰權之評價，因而在
    科刑上之罪數，自應作數個宣告刑，對犯罪行為之刑罰權，
    始作充足之評價。惟因施用毒品者具有成癮性，行為人之多
    次施用毒品行為，具有主客觀之一致性，為免過度評價，故
    對施用者作成數個宣告刑後，在法院依刑法第五十一條規定
    ，對施用毒品者所宣告數個刑，定其應執行刑時，即可參考
    刑法第五十一條第五款規定，對於宣告多數有期徒刑者，於
    各刑中之最長期以上，各刑合併之刑期以下，定其刑期。實
    務上，長期以來，對數罪併罰之案件，在刑罰裁量上，均從
    各刑合併之刑期從上向下量起，再刪減數月，以定其刑期，
    但此一作法，對具有主客觀一致性的犯罪之量刑，即應有所
    改變，亦即對此類成癮性多次施用毒品行為，雖亦認為係數
    個犯罪行為，同時作數刑罰權評價，但為免對同質性之犯罪
    行為過度評價，在量刑上，宜自各宣告刑中，擇其中一個最
    長期之宣告刑量起，再酌增其刑期，以定其應執行刑。此一
    做法，在立法例上，奧地利刑法，就多數犯罪行為侵害同一
    法益，且數個犯罪行為同時接受裁判時，雖評價為數個刑罰
    權，但卻以單一刑論處，亦即對行為人主客觀一致性的犯罪
    ，其雖仍論以數個行為及數個犯罪，但因係侵害同一性法益
    ，乃宣告以單一刑，可作參考。如此一來，對吾人所擔心的
    ，成癮性施用毒品者，倘偌認定為數個犯罪行為，且該當於
    數個刑罰構成要件，而評價為數個刑罰權，對於犯罪行為人
    ，將出現過苛情形，即可避免，如此對刑罰規範所保護之法
    益，既不會評價不足，對行為人之犯罪行為，亦不會過度評
    價，方符刑罰謙抑精神。
(四)、結論：
    刑法修正後，有關新舊法的適用問題，尤其重要。特別是，
    對於連續犯暨常業犯規定廢除後，其既有評價對象的法律性
    質，本應回歸到其既有形象，亦即是行為事實的複數關係，
    在法律適用上，自然須以「數罪併罰」關係來處理，即使以
    刑法第五十一條規定，為刑之科處時，會有刑度過苛疑慮，
    但這也是連續犯暨常業犯規定廢除後法律適用必然結果，如
    欲避免科刑過苛，未來，應將重心轉移到刑罰裁量的審慎斟
    酌，這才是刑法廢除連續犯、常業犯之後，應有的走向。然
    若欲將任何原以連續犯處理的對象，因連續犯規定廢除後，
    而擅將其既有結構，變更為任何單一的行為形式，不論是接
    續犯、包括一罪或錯用之集合犯概念，均是一種恣意，在事
    實結構的認定，乃至法律關係的適用上，亦均難有合理的支
    撐。況且集合犯的概念，並非連續犯規定廢除後，才出現的
    替代性概念，而是在連續犯規定存在前，即已然存在的既有
    概念。吾人不解的是，乃為何在有連續犯存在時，具體情狀
    均不用集合犯的概念來處理，反而，在連續犯規定廢除之後
    ，卻將集合犯概念，視作是施用毒品行為評價的萬靈丹呢？
    對於施用毒品的行為數判斷，在連續犯、常業犯規定廢除後
    ，本應就具體存在的事實情狀，作個別之判斷，特別是有成
    癮性的關係存在時，以施用毒品作為解癮的方式者，在施用
    行為的判斷上，更應是為複數行為。蓋因癮而施用，於其解
    癮後，其施用行為應即屬完成，必俟新癮再生時，始有再行
    施用的情況。因此，對於施用毒品行為之解讀，應解為係屬
    複數行為，其既非接續也非集合。茲剩下的問題，乃是在現
    行法律規定下，特別是刑事訴訟法，對於事實認定之要求，
    在於能否證明施用者所有施用行為之個別行為事實，這絕不
    是任意將所有之施用行為視為單一，而以單一評價關係，所
    能夠合理說明的。當然，施用毒品的問題，在連續犯規定廢
    除後，確實造成實務界相當大的衝擊，也確實相當難以解決
    ，但核心的問題，應不在將施用毒品的行為，作任何一種形
    式的單一認定，而在於如何確認施用毒品的次數與個別事實
    。畢竟，確認事實的要求，在沒有連續犯可茲處理的情況下
    ，不論是用集合犯概念也好，或回歸本元的數罪關係也好，
    問題均是一樣存在的，不會因採用集合犯概念，作單一認定
    ，問題就會消失，反而會因以集合犯作單一處理時，對於成
    癮性認定之要求，恐會更加困擾審判實務，並且無法自圓其
    說，特別是行為人交互施用數種不同的毒品，以致成癮，最
    後到底要以一罪處斷，抑以數罪處斷呢？再者，如以成癮與
    否來決定一罪或數罪，則其成癮標準如何來決定，是否每案
    均須鑑定有無成癮？此外，如經證明施用者確已成癮，則法
    院宣判後，施用者毒癮如果仍然存在，則未來施用者在宣判
    後之所有毒品施用行為，似乎即不可再予處罰。蓋毒品施用
    者毒癮，不可能因為法院宣判而斷癮，其原來毒癮仍會自法
    院宣判前，繼續延續至法院宣判後，依然存在，則施用者成
    癮行為，既經法院判決確定，如其後因成癮而繼續施用行為
    ，自不可再予處罰。
據上論結，應依刑事訴訟法第368條，判決如主文。
本案經檢察官羅清溪到庭執行職務。
中    華    民    國    95    年    11    月    28    日
                  刑事第三庭  審判長法  官  陳義仲
                                    法  官  蘇清水
                                    法  官  宋明蒼
以上正本證明與原本無異。
如不服本判決，應於收受本判決後十日內向本院提出上訴書狀。
其未敘述上訴理由者並得於提起上訴後十日內向本院補提理由書
狀（均須按他造當事人之人數附繕本）「切勿逕送上級法院」。
                                    書記官  翁心欣
中    華    民    國    95    年    11    月    28    日
附錄本案論罪科刑法條全文：
毒品危害防制條例第10條
施用第一級毒品者，處 6 月以上 5 年以下有期徒刑。
施用第二級毒品者，處 3 年以下有期徒刑。


司法院資訊處製作；財團法人民間司法改革基金會備份。
